【裁判字號】    96,重上,520
【裁判日期】    990511
【裁判案由】    土地所有權移轉登記等
【裁判全文】
臺灣高等法院民事判決                 96年度重上字第520號
上  訴  人
即被上訴人  財團法人台北海洋技術學院（原名：財團法人中國
            海事商業專科學校）
法定代理人  乙○○
訴訟代理人  許進德律師
            蘇夏曦律師
上  訴  人  丙○○
被 上訴 人  甲○○
上  二  人
訴訟代理人  葉民文律師
被 上訴 人  庚○○
訴訟代理人  林契名律師
複 代理 人  廖于清律師
參  加  人  己○○
上列當事人間土地所有權移轉登記等事件，上訴人財團法人台北
海洋技術學院、丙○○對於中華民國96年8月21日臺灣板橋地方
法院95年度重訴字第109號第一審判決各自提起上訴，本院於99
年4月27日言詞辯論終結，判決如下：
    主  文
原判決關於命丙○○為土地所有權移轉登記部分，及命其負擔訴
訟費用之裁判均廢棄。
上開廢棄部分，財團法人台北海洋技術學院在第一審之訴駁回。
財團法人台北海洋技術學院之上訴駁回。
第一審關於命丙○○負擔訴訟費用部分，及第二審訴訟費用，均
由財團法人台北海洋技術學院負擔。
    事實及理由
壹、程序方面：
一、財團法人台北海洋技術學院(下稱台北海洋技術學院）原為
    「財團法人中國海事商業專科學校」（下稱中國海專），嗣
    經教育部核准改制為「財團法人台北海洋技術學院」，有教
    育部民國96年6月23日台技（二）字第0960098059號、97年
    10 月2日台技（一）字第0970189853號函暨檢附改制相關資
    料附卷可參（見原審卷三第184頁；本院卷二第326頁，外放
    證物），並經台北海洋技術學院提出變更後之法人登記謄本
    為憑（見本院卷二第202至212頁），復經本院調取臺灣士林
    地方法院97年度法登字第1號變更捐助章程事件卷宗、97年
    度法登他字第122號變更登記事件卷宗核閱無訛。是其法人
    格乃屬延續而屬同一，丙○○及被上訴人抗辯台北海洋學院
    人格是否同一尚有疑義乙節，並無可採。
二、台北海洋技術學院法定代理人原為謝憲治，於本院訴訟進行
    中，變更為乙○○，並經教育部准予核定，有教育部民國98
    年4月28日台技（二）字第0980066732號函影本在卷可稽(見
    本院卷四第129、130頁)，其聲明承受訴訟，核無不合，應
    予准許，合先敘明。
三、按不變更訴訟標的，而補充或更正事實上或法律上之陳述者
    ，非為訴之變更或追加，民事訴訟法第256條定有明文。台
    北海洋技術學院於原審起訴請求丙○○應將坐落台北縣貢寮
    鄉○○○段荖寮小段71、72、73、74、75、75-2、75-3、75
    -7、76、77、78、79、79-2地號等13筆土地移轉登記予伊部
    分，因台北縣瑞芳地政事務所於本件訴訟審理中就上開土地
    其中71、74、75、75-2、75-7、76、78、79、79-2等地號為
    分割登記，有分割前後地號對照表、分割後土地登記第二類
    謄本附卷可稽（見本院卷二第154頁背面、第155至171頁、
    第172頁正背面；本院卷五第234至253頁）。爰更正起訴聲
    明為：丙○○應將坐落台北縣貢寮鄉○○○段荖寮小段第71
    、71-1、72、73、74、74-1、75、75-16、75-17、75-18、7
    5-19、75-2、75-8、75-9、75-10、75-11、75-12、75-13、
    75-14、75-3、75-7、75-15、76、76-1、76-2、77、78、78
    -1、79、79-14、79-2、79-16、79-17、79-18地號等34筆土
    地（下稱系爭34筆土地）移轉登記予台北海洋技術學院。核
    台北海洋技術學院更正起訴聲明，並未變更請求之訴訟標的
    ，非為訴之變更或追加，揆諸前開規定，其更正起訴聲明，
    應予准許。
貳、實體方面：
一、台北海洋技術學院主張：訴外人丁○○以戊○○之名義於台
    灣基隆地方法院（下稱基隆地院）92年度訴字第75號、本院
    93 年重上字第68號、最高法院94年台上字第1052號給付委
    任報酬事件（下稱前案）起訴主張「89年間，其受台北海洋
    技術學院之委託，在臺北縣貢寮鄉福隆地區覓地作為台北海
    洋技術學院第二校區，並進行校區預定地之整合，台北海洋
    技術學院允諾以每公頃新台幣（下同）1,000萬元，作為戊
    ○○整合及買賣土地之對價；台北海洋技術學院擇定台北縣
    貢寮鄉○○○段荖寮小段71、72、73、73-1、74、75、75-1
    、75-2、75-3、75-7、76、77、78、79、79-2地號土地（下
    稱系爭15筆土地）作為第二校區預定地後，戊○○遂依照台
    北海洋技術學院之委託整合系爭15筆土地，以買賣、拍賣以
    及處分共有土地持分等方式，陸續取得系爭15筆土地之所有
    權；整合完畢後，以丙○○的名義，於90年6月20日出具系
    爭15筆土地的土地使用權同意書，已完成台北海洋技術學院
    委託之任務」，請求伊給付委任報酬，經本院93年度重上字
    第68號民事判決認定伊應依照系爭15筆土地之總面積16.872
    8公頃、每公頃1,000萬元，給付報酬1億6,872萬8,000元，
    作為丁○○整合及買賣土地之對價。依雙方之約定，教育部
    審核許可設立福隆第二校區、變更該校區土地地目或都市計
    畫等之後，丁○○應使伊取得系爭15筆土地之所有權，並占
    有系爭15筆土地。因參加人己○○受讓丁○○對伊之債權，
    而伊已於94年9月14日給付1億9,055萬6,252元，則丁○○自
    有義務依其承諾，使伊或指定之第三人取得系爭15筆土地之
    所有權，並占有系爭15筆土地。而參加人己○○與丙○○於
    90年5月1日簽立協議書，約定丙○○向伊或丁○○為給付，
    為第三人利益契約，丙○○自應將系爭34筆土地移轉登記予
    伊，如認該協議書係約定向丁○○為給付，則伊得依據前案
    確定判決及丁○○於前案之訴訟代理人於前案之當庭承諾，
    代位丁○○直接請求丙○○將系爭34筆土地移轉登記予伊。
    縱認該協議書並非第三人利益契約，惟該協議書約定：「一
    、甲方（即己○○）之友人戊○○，受中國海事商業專科學
    校之委託，整合位於台北縣福隆地區之第二校區預定地，…
    乙方（即丙○○）願將『丙○○』名義借予甲方，作為上開
    土地買受之登記名義人」，且丁○○購地資金係向參加人己
    ○○借貸，系爭34筆土地移轉登記為丙○○名下，乃為擔保
    上開借款債務，丁○○與參加人己○○間有信託讓與擔保之
    法律關係存在，而己○○與丙○○間就系爭34筆土地成立借
    名登記之法律關係，己○○得類推適用民法第549條第1項規
    定，隨時終止借名登記之法律關係，並請求丙○○辦理系爭
    34筆土地之移轉登記，今丁○○、己○○分別怠於請求己○
    ○、丙○○辦理系爭34筆土地之移轉登記，伊自得依本院前
    案確定判決、丁○○訴訟代理人於前案當庭之承諾及丁○○
    、己○○、丙○○三人前述法律關係，先代位丁○○請求己
    ○○辦理系爭34筆土地之移轉登記，再代位己○○終止己○
    ○與丙○○間之借名登記法律關係，並直接請求丙○○將系
    爭34筆土地移轉登記予伊。又丁○○與被上訴人甲○○間就
    登記在甲○○名下之台北縣貢寮鄉○○○段荖寮小段73-1（
    應有部分64/72）、75-1（應有部分33/36）地號2筆土地，
    存在借名登記之法律關係，且丁○○與被上訴人甲○○於89
    年8月2日簽立協議書，約定向伊為給付，為第三人利益契約
    ，伊自得依該協議書約定，直接請求被上訴人甲○○將該2
    筆土地應有部分移轉系爭予伊。縱認該協議書非第三人利益
    契約，伊得代位丁○○終止其與被上訴人甲○○間借名登記
    之法律關係，並直接請求被上訴人甲○○將該2筆土地移轉
    登記予伊。就登記於被上訴人庚○○名下之台北縣貢寮鄉○
    ○○段荖寮小段73-1（應有部分1/36）、75-1（應有部分1/
    36）等2筆土地，丁○○於前案中陳稱其已整合系爭36筆土
    地完成，而丙○○於90年6月20日出具之「土地使用權同意
    書」，亦表明其為上開2筆土地之所有權人，權利範圍為全
    部。可知丁○○與庚○○間就上開2筆土地應有部分，有移
    轉登記予伊之約定，伊得直接或代位丁○○請求庚○○將上
    開2筆土地應有部分移轉登記予伊。爰提起本件訴訟，求為
    判命丙○○應將系爭34筆土地辦理移轉登記予伊或伊指定之
    第三人，並將該土地交付予伊或伊指定之第三人；被上訴人
    甲○○應將系爭73-1（應有部分64/72）、75-1（應有部分3
    3/36）地號土地辦理移轉登記予伊或伊指定之第三人，並將
    該土地交付伊或伊指定之第三人；被上訴人庚○○應將系爭
    73-1（應有部分1/36）、75-1（應有部分1/36）地號土地辦
    理移轉登記予伊或伊指定之第三人，並將該土地交付伊或伊
    指定之第三人等語。原審判決丙○○應將系爭34筆土地移轉
    登記予台北海洋技術學院；而駁回台北海洋技術學院其餘之
    訴。台北海洋技術學院聲明不服，提起上訴，上訴聲明：(一)
    原判決關於駁回財團法人台北海洋技術學院後開第二、三項
    之訴部分及該訴訟費用部分之裁判均廢棄；(二)被上訴人甲○
    ○應將坐落台北縣貢寮鄉○○○段荖寮小段73-1（應有部分
    64/72）、75-1（應有部分33/ 36）地號土地移轉登記予伊
    ；(三)被上訴人庚○○應將系爭台北縣貢寮洋段荖寮小段73-1
    （應有部分1/36）、75-1（應有部分1/36）地號土地移轉登
    記予台北海洋技術學院。另就丙○○之上訴答辯聲明：上訴
    駁回。
二、上訴人丙○○則以：丁○○係受台北海洋技術學院所託，代
    為尋覓及整合第二校區用地，並完成取得土地使用權之後，
    台北海洋技術學院即應給付報酬，關於土地買賣及移轉登記
    ，尚須另定買賣契約，以為移轉登記之依據，是台北海洋技
    術學院與丁○○並無移轉登記之債權債務關係，台北海洋技
    術學院自無保全債權之必要，丁○○更無任何怠於行使權利
    或遲延責任可言。且綜觀伊與參加人己○○於90年5月1日簽
    立之協議書全文之記載，業已表明伊簽訂系爭協議書時，僅
    為處理土地整合事宜，並無伊應將土地直接交付及移轉登記
    予台北海洋技術學院或他人，更無使丁○○或台北海洋技術
    學院直接對伊取得請求交付或移轉土地權利之約定，該協議
    書並非利益第三人契約。縱認系爭協書議為第三人利益契約
    ，惟台北海洋技術學院於前案主張與丁○○間並無委任關係
    存在，亦無買賣關係存在，且陳明系爭土地無法獲得教育部
    核准購買，足見台北海洋技術學院於上開事件中，業已向丁
    ○○表明不欲受領系爭土地，視為自始未取得其權利，故台
    北海洋技術學院自不得再向丁○○或伊請求交付土地或移轉
    所有權之登記等語，資為抗辯。並上訴聲明：(一)原判決不利
    於丙○○部分廢棄；(二)上開廢棄部分，台北海洋技術學院在
    第一審之訴駁回。
    被上訴人甲○○則以：伊否認有與丁○○簽訂任何使台北海
    洋技術學院或其他人享有直接對伊取得請求交付或移轉土地
    權利之契約，並否認台北海洋技術學院所提丁○○與伊之「
    協議書」為真正，此有利於台北海洋技術學院之事實，應由
    其舉證證明之。又台北海洋技術學院所舉丁○○與伊之協議
    書，業已表明伊僅需配合丁○○處理土地整合事宜，並無「
    甲○○應將土地直接交付及移轉登記台北海洋技術學院或其
    他人」，更無「使台北海洋技術學院直接對甲○○取得請求
    交付或移轉土地之權利」之約定，顯見系爭協議書並無具體
    約定使台北海洋技術學院取得任何債權，並非利益第三人契
    約，台北海洋技術學院自不得依此直接請求伊，將土地交付
    及移轉登記予台北海洋技術學院或其指定之人。縱認系爭協
    議書為第三人利益契約，惟台北海洋技術學院於基隆地方法
    院92年訴字第75號前案中，始終主張其與丁○○間並無委任
    關係及買賣關係之存在，且表明系爭土地無法獲得教育部核
    准購買，自已向丁○○表明不欲受領系爭土地，視為自始未
    取得其權利，故台北海洋技術學院自不得再向伊請求交付土
    地或移轉所有權之登記。從而，台北海洋技術學院無論依民
    法第242條或民法第269條之規定請求，均無理由等語為辯。
    並答辯聲明：上訴駁回。
    被上訴人庚○○則以：台北海洋技術學院於前案主張係訴外
    人丁○○冒用「戊○○」之名及年籍身分資料而起訴，而真
    正之戊○○另有其人，且並未向法院提起訴訟，前案未將該
    訴駁回而為實體判決，前案判決顯係無效判決，自無任何證
    據能力或證據價值，且前案卷附所有以「戊○○」名義製作
    之資料，均屬偽造文書，顯無任何證據能力或證據價值，自
    不得於本件援用作為證據。又伊與訴外人戊○○或丁○○並
    無任何契約關係存在，而丁○○或陳益壽對伊並請求權存在
    。另丙○○出具之90年6月20日「土地使用權同意書」並非
    為真正。此外，伊與丁○○、戊○○、丙○○或台北海洋技
    術學院間，均無任何契約關係，亦無自何人手中收受系爭土
    地任何之買賣價金或對價。台北海洋技術學院並未委託丁○
    ○，渠等間無委任關係存在，則台北海洋技術學院並無代位
    權等語，資為抗辯。並答辯聲明：上訴駁回。
    參加人則以：上訴人經教育部許可設立之法定名稱為「中國
    海事商業專科學校」，故上訴人對外宣稱之「財團法人中國
    海事商業專科學校」並非合法之法人，且與「財團法人台北
    海洋技術學院」非屬同一法人。又丙○○出具之「土地使用
    權同意書」及丙○○與伊間之協議書，其內容均無任何上訴
    人台北海洋技術學院得向參加人主張權利之約定等語置辯。
三、查系爭34筆土地登記為丙○○所有；另同小段第73-1地號土
    地則登記為被上訴人庚○○（應有部分36之1）、甲○○（
    應有部分72分之64）及訴外人林品（應有部分24分之2）所
    共有；另同小段第75-1地號土地則登記為被上訴人庚○○（
    應有部分36分之1）、甲○○（應有部分72分之64）及訴外
    人黃阿波（應有部分36分之2）所共有。訴外人丁○○曾冒
    名「戊○○」對台北海洋技術學院起訴請求給付委任報酬，
    經前案即基隆地院92年度訴字第75號民事判決、本院93年度
    重上字第68號民事判決、最高法院94年度台上字第1052號民
    事判決確定，台北海洋技術學院應給付「戊○○」1億6,872
    萬8,000元。參加人嗣以受讓「戊○○」對台北技術學院之
    委任報酬債權之身分，於「戊○○」聲請對台北海洋技術學
    院之強制執行程序中，依臺灣士林地方法院民事執行處核發
    之執行命令於94年9月14日向第三人臺灣中小企業銀行士林
    分行收取執行債務人之存款債權1億9,055萬6,252元等情，
    有土地登記第二類謄本、原法院96年度訴字第2608號刑事判
    決、本院97年度上訴字第2777號刑事判決、臺灣士林地方法
    院94年9月6日士院儀94執吉字第12905號執行命令影本、臺
    灣中小企業銀行士林分行94年09月19日94士林字第0016 7號
    函及所附己○○簽名收取臺企銀本行支票之執行命令、票號
    FT0000000號票面金額1億9,055萬6,252元之由臺灣中小企業
    銀行士林分行於94年9月14日簽發之支票正反面、協議書等
    件影本(見原審卷一第10至26、53頁、原審卷二第167至168
    頁正反面、第172頁正背面、第173頁；本院卷二第155至171
    頁、第172頁正背面、第236至241頁、本院卷三第47至53頁
    ；本院卷五第234至253頁），復經本院調取丁○○偽造文書
    刑事案卷、臺灣士林地方法院94年度執字第12905號強制執
    行卷宗核閱無誤，且為兩造所不爭(見本院卷二第281頁背面
    ），堪以認定。
四、台北海洋學院主張訴外人丁○○以「戊○○」之名義，於前
    案起訴陳稱伊同意以1公頃1,000萬元代價，委託渠整合購買
    臺北縣貢寮鄉福隆地區完成第二校區預定地事宜，渠已依約
    完成委託任務，本於委任法律關係，請求伊給付報酬，經法
    院認定丁○○業已完成委託事務，伊應依約給付報酬，因而
    判決伊給付報酬1億6,872萬8,000元及遲延利息予丁○○確
    定等語，有基隆地院92年度訴字第75號民事判決、本院93年
    度重上字第68號民事判決、最高法院94年度台上字第1052號
    民事判決等查詢結果各1件在卷可參（見原審卷一第27至47
    頁），並經本院調取前案卷宗核閱屬實。又參諸原法院96年
    度訴字第2608號刑事判決、本院97年度上訴字第2777號刑事
    判決認定訴外人丁○○冒用「戊○○」之名義，與台北海洋
    技術學院相關人員商談購地之事。台北海洋技術學院委請參
    加人及自稱為「戊○○」之丁○○整合臺北縣貢寮鄉之土地
    ，以取得地主提出之土地使用權同意書，作為台北海洋技術
    學院之第二校區。嗣乃以「戊○○」之名義對台北海洋技術
    學院訴請給付委任報酬之前案。丁○○因連續行使偽造私文
    書之行為，足以生損害於他人，判處有期徒刑1年2月，減為
    有期徒刑7月等情，有上開刑事判決影本附卷可憑（見本院
    卷二第236至241頁）。是由上開以「戊○○」為名者於前案
    對台北海洋技術學院起訴請求報酬之人，雖以「戊○○」之
    名義為訴訟行為，惟依上開刑事判決之認定，前案之「戊○
    ○」登記於戶籍登記之姓名實為「丁○○」，則前案之當事
    人為本件之台北海洋技術學院及訴外人丁○○（訴外人丁○
    ○實為前案之「戊○○」，本件判決則統一記載為「丁○○
    」，附此敘明）。承如前述，台北海洋技術學院與訴外人丁
    ○○間關於處理委任事務及給付報酬等委任之法律關係，業
    經前案認定明確並判決確定，則於兩者間就該確定判決之訴
    訟標的法律關係，應受既判力之拘束，即不得為相反之主張
    。另該事件繫屬於第二審程序中，己○○為輔助丁○○而參
    加訴訟，有本院93年度重上字第68號民事判決可稽（見原審
    卷一第42至45頁），依民事訴訟法第63條第1項規定，己○
    ○不得對於丁○○主張前案判決不當。準此以解，台北海洋
    技術學院主張其與訴外人丁○○間有前案確定判決所認定之
    委任法律關係存在，其為訴外人丁○○之債權人等語，應可
    採取。
五、台北海洋技術學院主張參加人己○○與丙○○於90年5月1日
    訂定之協議書，係以契約訂定向伊或丁○○為給付，伊得直
    接請求丙○○將系爭34筆土地移轉登記予伊，或代位丁○○
    直接請求丙○○將系爭34筆土地移轉登記予伊云云，雖據提
    出協議書影本為證（見原審卷一第55頁；原審卷二第171頁
    背面、第172頁正背面、第173頁），惟為丙○○所否認，並
    以前開情詞置辯。經查：
  (一)按民法第269條第1項規定之第三人利益契約，重在第三人取
    得直接請求給付之權利。倘要約人與債務人未約定使第三人
    取得該債權者，固僅為當事人與第三人間之「指示給付關係
    」，而非該條項所稱之第三人利益契約，惟審認契約是否有
    以使第三人取得該債權為標的，並不以明示為必要，祇要依
    契約之目的及周圍之情況，可推斷當事人有此法效之意思為
    已足。於此情形，除審究其契約是否為第三人利益而訂立外
    ，尚可考量契約訂定之本旨，是否由第三人自己行使權利，
    較諸僅由要約人行使權利，更能符合契約之目的，債務人對
    第三人為給付是否基於要約人亦負擔相當之給付原因暨要約
    人與第三人間之關係，並分就具體事件，斟酌各契約內容、
    一般客觀事實、工商慣例、社會通念等相關因素，探究訂約
    意旨之所在及契約目的是否適合於使第三人取得權利，以決
    定之。
  (二)參加人己○○與丙○○於90年5月1日簽立協議書（下稱莊版
    協議書），雖為丙○○所不爭，惟觀該協議書約定：「立協
    議書人己○○（下稱甲方）；丙○○（下稱乙方），茲就土
    地登記名義事宜，雙方協議條款如后：一、甲方（即參加人
    己○○）之友人戊○○，受中國海事商業專科學校之委託，
    整合位於台北縣福隆地區之第二校區預定地，戊○○以甲○
    ○名義向台灣基隆地方法院拍賣標取及簽約購買坐落台北縣
    貢寮鄉○○○段荖寮小段71地號十五筆土地之持分，因戊○
    ○部分資金向甲方融資，又須向共有人庚○○購買上開地號
    土地之其餘持分，俾完成整合上開十五筆土地，乙方願將『
    丙○○』名義借予甲方，作為上開土地買受之登記名義人。
    二、乙方（即丙○○）同意出具『土地使用權同意書』予甲
    方轉交戊○○再轉交中國海事商業專科學校供申請第二校區
    預定地之需，如戊○○與中國海事商業專科學校完成交付移
    轉委託土地之協議，乙方無條件配合將名下之上開土地辦理
    移轉手續，絕無異議…」，可知丁○○因受託整合、購買系
    爭土地，需資金完成受託事務，乃向參加人己○○借貸融資
    ，丙○○與參加人己○○約定出借其名義而登記為系爭34筆
    土地之所有人，並出具土地使用權同意書予丁○○，俟丁○
    ○與台北海洋技術學院完成交付、移轉委託土地之協議，丙
    ○○無條件配合將名下之系爭34筆土地辦理移轉手續。經核
    該協議書之內容，並無「丙○○應將土地直接交付及移轉登
    記予台北海洋技術學院或丁○○或他人」，更無「使丁○○
    或台北海洋技術學院直接對丙○○取得請求交付或移轉土地
    之權利」之約定。是丙○○係依與參加人己○○間上開協議
    書之義務，依參加人己○○之指示而出具土地使用權同意書
    （見原審卷一第48頁）交付丁○○，由丁○○轉交台北海洋
    技術學院，使之取得使用系爭土地之法律上依據，性質上屬
    於「指示給付關係」，當丁○○與台北海洋技術學院完成交
    付移轉委託土地之協議時，丙○○依協議書之約定，固應無
    條件配合將名下之系爭34筆土地辦理移轉手續，惟參加人己
    ○○借用丙○○之名義而以之為系爭土地之所有人，實基於
    其對丁○○有融資借貸之債權存在，此觀諸參加人己○○與
    訴外人丁○○於93年1月8日簽立之協議書，記載「…取得之
    土地暫登記在甲方（即己○○）指定之丙○○名義所有…」
    即明（見原審卷二第172頁），是丙○○應否移轉系爭34筆
    土地予台北海洋技術學院或丁○○，當依己○○之指示而為
    之，準此，丙○○如依己○○之指示，移轉系爭34筆土地所
    有權予台北海洋技術學院或丁○○後，在法律上係完成二個
    不同之給付，一為丙○○對於參加人己○○之給付，一為參
    加人己○○對於丁○○之給付；至於台北海洋技術學院或丁
    ○○與丙○○間並無直接「給付關係」存在。故莊版協議書
    約定之本旨，係參加人己○○為自己之利益而訂立，並無將
    系爭34筆土地所有權直接歸屬於台北海洋技術學院或丁○○
    之意思，自與以莊版協議書約定由台北海洋技術學院或丁○
    ○就該協議書向丙○○取得債權之第三人利益契約不符，而
    不生第三人利益契約之效力。是以，台北海洋技術學院主張
    莊版協議書為利益第三人契約，伊得直接請求或代位丁○○
    請求丙○○將系爭34筆土地移轉登記予伊云云，要無可取。
六、台北海洋技術學院雖主張丁○○、參加人己○○分別怠於請
    求參加人己○○、丙○○辦理系爭34筆土地之移轉登記，伊
    得依據本院93年度重上字第68號確定判決，及丁○○、參加
    人己○○、丙○○三人之法律關係，先代位丁○○請求參加
    人己○○辦理系爭34筆土地之移轉登記，再代位參加人己○
    ○終止其與丙○○間之借名登記法律關係，並直接請求丙○
    ○移轉登記系爭34筆土地云云。惟查：
  (一)按信託的讓與擔保，乃屬權利移轉型之擔保物權，債務人為
    擔保其債務，將擔保物所有權移轉登記予債權人，而使債權
    人在不超過擔保之目的範圍內取得擔保物所有權。債務人如
    不依約清償債務時，債權人得依約定方法取償，無約定時亦
    得逕將擔保物變賣或估價，而就該價金受清償。債務人在未
    清償其債務前，擔保信託之目的既尚未完成，自不得任意片
    面終止擔保信託契約，請求債權人返還擔保物。查丁○○購
    買系爭土地之資金，部分係向參加人己○○借貸，為提供己
    ○○相當擔保，丁○○遂將原先以甲○○名義為登記名義人
    之系爭34筆土地移轉登記予丙○○等情，業據丁○○於前案
    陳述明確，復有參加人己○○與訴外人丁○○於93年1月8日
    簽立之協議書、基隆地院92年度訴字第75號、本院93年度重
    上字第68號民事判決檢索資料附卷可稽（見原審卷一第27至
    45頁；原審卷二第171頁背面、第172頁正背面、第173頁）
    ，況丙○○、參加人己○○對此並未爭執，且徵諸參加人己
    ○○於前案參加訴訟時，於民事訴訟參加狀陳稱「由參加人
    提供整合土地所需之資金財力，被上訴人（即丁○○）負責
    出面協調整地事宜…整合完成之土地共計十五筆…面積合計
    十六·八七二公頃（取得之土地暫登記在己○○指定之第三
    人丙○○之名義所有）…」（原審卷二第170頁正背面），
    足見台北海洋技術學院主張丁○○就系爭34筆土地，與己○
    ○間存有信託讓與擔保之法律關係等語，堪以採取。參加人
    己○○以受讓丁○○對台北海洋技術學院之委任報酬債權之
    身分，於丁○○聲請對台北海洋技術學院之強制執行程序中
    ，依臺灣士林地方法院民事執行處核發之執行命令於94年9
    月14日向第三人臺灣中小企業銀行士林分行收取執行債務人
    之存款債權1億9,055萬6,252元等情，雖如前述，惟按民法
    第242條前段所定債務人怠於行使其權利時，債權人因保全
    債權，得以自己之名義，行使其權利之先決條件，須債務人
    果有此權利，且在可以行使之狀態，始有債權人代位行使之
    可言。參加人己○○抗辯上開執行所得尚無法清償丁○○之
    債務等語（見本院卷五第73、191、232頁），台北海洋技術
    學院復未舉證證明丁○○業已清償其因購買系爭土地而向參
    加人己○○借貸之債務，自難認丁○○已清償借款債務，丁
    ○○既未清償上開借款債務，擔保之目的迄未完成，丁○○
    自不得片面終止本件信託讓與擔保契約，則台北海洋技術學
    院主張代位行使丁○○對參加人己○○於信託讓與擔保契約
    終止後所生之權利，殊非有理，遑論代位己○○終止其與丙
    ○○間之借名登記契約，求為命丙○○將系爭34筆土地所有
    權移轉登記予伊。
  (二)次按債權人代位債務人起訴，求為財產上之給付，因其代位
    行使之權利，原為債務人之權利，非自己之權利，其行使債
    權所得之利益自應歸屬於債務人。縱債權人有代位受領該第
    三債務人 (即債務人之債務人) 清償 (給付)之權限，但係
    指應向債務人給付而由債權人代位受領而言，非指債權人得
    直接請求第三債務人對自己為給付。故債權人代位債務人起
    訴請求給付者，須聲明被告(第三債務人)應向債務人為給付
    之旨，並就代位受領為適當之表明，始與代位權行使之要件
    及其效果之法理相符。是以，就台北海洋技術學院主張「代
    位權」所為之聲明，逕行求為命丙○○直接移轉登記系爭34
    筆土地所有權予伊，於法無據。
七、台北海洋技術學院另主張丁○○與被上訴人甲○○於89年8
    月2日簽立之協議書（下稱易版協議書），係以契約訂定向
    伊為給付，伊得直接請求被上訴人甲○○將系爭73-1（應有
    部分64/72）、75-1（應有部分33/36）地號2筆土地移轉登
    記予伊。又丁○○與被上訴人甲○○就存在借名登記之法律
    關係，伊得代位丁○○終止借名登記之法律關係，並直接請
    求被上訴人甲○○將上開2筆土地移轉登記予伊云云，雖據
    提出協議書影本為證（見原審卷一第54頁），惟查：
  (一)按民事訴訟法第358條關於私文書經本人或其代理人簽名、
    畫押、蓋章或按指印者，推定為真正之規定，須其簽名、畫
    押、蓋章或按指印係本人或其代理人為之，在當事人間已無
    爭執或經舉證人證明者，始得適用。最高法院28年上字第10
    號判例意旨參照。如不論上開易版協議書業經被上訴人甲○
    ○否認為真正，惟觀易版協議書約定：「立協議書人戊○○
    （下稱甲方）；甲○○（下稱乙方），茲就甲方為處理中國
    海事商業專科學校預定設於台北縣福隆地區之土地整合事宜
    ，雙方協議條款如后：一、乙方同意『甲○○』名義借予甲
    方，作為甲方向台灣基隆地方法院拍賣標取坐落台北縣貢寮
    鄉○○○段荖寮小段71等地號土地及簽約購地與辦理移轉所
    有權登記名義人之需。二、甲方如須將登記在乙方名下之土
    地再辦理移轉登記與中國海事商業專科學校或其他第三人者
    ，乙方無條件配合辦理，絕無異議…」，可知丁○○因受託
    整合、購買系爭73-1（應有部分64/72）、75-1（應有部分3
    3/36）地號2筆土地，與被上訴人甲○○約定出借其名義而
    登記為該2筆土地之所有人，俟丁○○須將上開2筆土地移轉
    登記予台北海洋技術學院或其他第三人，被上訴人甲○○則
    須配合辦理。該協議書之內容並無「甲○○應將土地直接交
    付及移轉登記予台北海洋技術學院或他人」，更無「使台北
    海洋技術學院直接對甲○○取得請求交付或移轉土地之權利
    」之約定。是被上訴人甲○○應否移轉系爭73-1（應有部分
    64 /72）、75-1（應有部分33/3 6）地號2筆土地予台北海
    洋技術學院，當依丁○○之指示而為之，準此，被上訴人甲
    ○○如依丁○○之指示，移轉系爭2筆土地所有權予台北海
    洋技術學院後，在法律上係完成二個不同之給付，一為被上
    訴人甲○○對於丁○○之給付，一為丁○○對於台北海洋技
    術學院之給付；至於台北海洋技術學院與被上訴人甲○○間
    並無「給付關係」存在。故易版協議書約定之本旨，係訴外
    人丁○○為自己之利益而訂立，並無將系爭73-1（應有部分
    64/7 2）、75-1（應有部分33/36）地號2筆土地所有權直接
    歸屬於台北海洋技術學院之意思，自與以易版協議書約定由
    台北海洋技術學院就該協議書向被上訴人甲○○取得債權之
    第三人利益契約不符，而不生第三人利益契約之效力。是以
    ，台北海洋技術學院主張易版協議書為第三人利益契約，伊
    得直接請求被上訴人甲○○將系爭73-1（應有部分64/72）
    、75-1（應有部分33/36）地號2筆土地移轉登記予伊云云，
    要無可取。
  (二)縱認易版協議書為真正，惟如前述，債權人代位債務人起訴
    請求給付者，須聲明被告（第三債務人）應向債務人為給付
    之旨，並就代位受領為適當之表明，始與代位權行使之要件
    及其效果之法理相符。就台北海洋技術學院於此部分主張「
    代位權」所為之聲明，逕行求為命被上訴人甲○○直接移轉
    登記系爭73-1（應有部分64/72）、75-1（應有部分33/36）
    地號2筆土地移轉登記予伊，核屬無據。
八、台北海洋技術學院另主張伊得直接或代位訴外人丁○○請求
    被上訴人庚○○，將系爭73-1（應有部分1/36）、75-1（應
    有部分1/36）等2筆土地移轉登記予伊云云，雖據提出前案
    歷審民事判決檢索資料、土地使用權同意書等件影本為證（
    見原審卷一第27至48頁），惟被上訴人庚○○既非前案之當
    事人，自不受前案判決認定訴外人丁○○已完成整合、買賣
    土地之委任事務之拘束。再者，「土地使用權證明書」僅有
    債之效力，存在於出具者與被證明者之間，即被證明者對出
    具者得主張有權使用土地，丙○○雖出具土地使用同意書，
    同意台北海洋技術學院使用系爭土地，且其上將被上訴人庚
    ○○所有之系爭73-1（應有部分1/36）、75-1（應有部分1/
    36）等2筆土地載列為丙○○所有，雖被上訴人庚○○為上
    開土地之所有權人，惟非土地使用權同意書之出具者，殊難
    遽認訴外人丁○○與被上訴人庚○○間就上開2筆土地應有
    部分，有移轉登記予台北海洋技術學院之約定，台北海洋技
    術學院復未舉證證明訴外人丁○○有得以請求被上訴人庚○
    ○移轉登記上開2筆土地之權利可得代位行使，是其主張得
    直接或代位丁○○請求被上訴人庚○○將上開2筆土地應有
    部分移轉登記予伊云云，要難採取。
九、綜上所述，台北海洋技術學院請求丙○○、被上訴人甲○○
    、庚○○移轉登記系爭土地，於法無據，不應准許。原審命
    丙○○就系爭34筆土地為移轉登記部分，為丙○○敗訴之判
    決，尚有未洽，丙○○上訴意旨指摘原判決不當，求予廢棄
    改判，為有理由，應由本院予以廢棄，改判如主文第二項所
    示。原審駁回台北海洋技術學院關於被上訴人甲○○應將系
    爭73-1（應有部分64/72）、75-1（應有部分33/36）地號土
    地；被上訴人庚○○應將系爭73-1（應有部分1/36）、75-1
    （應有部分1/36）地號土地移轉登記予伊之請求，核無不合
    ，台北海洋技術學上訴意旨指摘原判決此部分不當，求予廢
    棄改判，為無理由，應予駁回。
十、兩造其餘之攻擊或防禦方法，及未經援用之證據，經本院斟
    酌後，認均不足以影響本判決之結果，自無一一詳予論述之
    必要，附予敘明。
、據上論結：本件台北海洋技術學院之上訴為無理由，丙○○
    之上訴為有理由，依民事訴訟法第449條第1項、第450條、
    第78條，判決如主文。
中    華    民    國    99    年    5     月    11    日
                    民事第十一庭
                        審判長法  官  鄭雅萍
                              法  官  劉坤典
                              法  官  徐福晉
正本係照原本作成。
如不服本判決，應於收受送達後20日內向本院提出上訴書狀，其
未表明上訴理由者，應於提出上訴後20日內向本院補提理由書狀
（均須按他造當事人之人數附繕本）上訴時應提出委任律師或具
有律師資格之人之委任狀；委任有律師資格者，另應附具律師資
格證書及釋明委任人與受任人有民事訴訟法第466條之1第1項但
書或第2項（詳附註）所定關係之釋明文書影本。
中    華    民    國    99    年    5     月    18    日
                              書記官  黃瑞芬
附註：
民事訴訟法第466條之1（第1項、第2項）：
對於第二審判決上訴，上訴人應委任律師為訴訟代理人。但上訴
人或其他法定代理人具有律師資格者，不在此限。
上訴人之配偶、三親等內之血親、二親等內之姻親，或上訴人為
法人、中央或地方機關時，其所屬專任人員具有律師資格並經法
院認為適當者，亦得為第三審訴訟代理人。

司法院資訊處製作；財團法人民間司法改革基金會備份。
